【裁判字號】    97,消債更,145
【裁判日期】    971118
【裁判案由】    更生事件
【裁判全文】
臺灣基隆地方法院民事裁定           97年度消債更字第145號
債  務  人  乙○○
上列當事人因消費者債務清理事件聲請更生，本院裁定如下：
    主  文
聲請駁回。
聲請費用由聲請人負擔。
    理  由
一、按債務人與金融機構協商成立者，不得聲請更生或清算，但
    因不可歸責於己之事由，致履行顯有重大困難者，不在此限
    ；本條例施行前，債務人依金融主管機關協調成立之中華民
    國銀行公會會員辦理消費金融案件無擔保債務協商機制與金
    融機構成立之協商，準用前項之規定，消費者債務清理條例
    第151條第5項、第6項分別定有明文。又聲請更生或清算不
    合程式或不備其他要件者，法院應以裁定駁回之，但其情形
    可以補正者，法院應定期間先命補正，復為同條例第8條所
    明定。
二、本件聲請意旨略以：聲請人有不能清償債務之情事，於本條
    例施行前，曾依中華民國銀行公會會員辦理消費金融案件無
    擔保債務協商機制（下稱銀行公會債務協商機制）與金融機
    構成立之協商，惟其中荷蘭銀行因消費於94年12月以後，依
    銀行規定無法加入協商之債權金額需另外支付，故每月除協
    商每月應繳新臺幣（下同）10,338元得另須支付荷蘭銀行之
    款項5250元，共須付款15,588元，原繳款過程尚屬順利，卻
    因自96年7月起，食品原物料開始上漲，成本增加，使原本
    毛利約為百分之52遽降為百分之40，營利收入亦從6萬餘元
    跌至4萬元不到, 除影響生活必須之必須費用，亦導致履行
    債務協商方面出現困難，期間因欲應負銀行繳款及生活所需
    ，分別在96年7月、10月12月及97年2月向甲○○共借款18萬
    元以渡難關，然待借款用盡，生意並未因此改變，原物料方
    面卻調漲數次，令聲請人苦不堪言，最終至97年4月因無法
    湊足款項而導致債務協商毀諾﹔然當初簽定債務協議乃自有
    評量付款能力，惟因原物料上漲，影響甚鉅，卻又不敢將成
    本轉歸消費客戶，只能自行吸收，聲請人並於5月初與最大
    債權銀行渣打銀行說明困境並請求共同協商卻未獲回應，綜
    上所述，聲請人因社會常態之物價急遽上漲，導致經營成本
    增加，不堪負荷，導致履行困難實非屬蓄意，而又與金融機
    構銀行請求共同協商未獲回應，顯然不可歸責於聲請人，且
    其無擔保或無優先權之債務總額未逾1,200萬元，復未經法
    院裁定開始清算程序或宣告破產云云。
三、經查：
  (一)聲請人確於本條例施行前，曾依銀行公會債務協商機制與金
    融機構成立協商，約定分120期，利率3.88％，每月償還
    10,338元，並依各債權銀行債權金額比例清償各項債務，至
    全部清償為止，並自95年11月起至97年3月止，共依約履行
    17期，此有聲請人所提出依銀行公會債務協商機制成立協商
    之協議書暨還款計劃在卷可參，核屬實情，從而本件聲請人
    欲聲請更生，必須符合本條例第151條第6項準用第5項之規
    定，亦即聲請人必須具有不可歸責於己致履行上開協議顯有
    重大困難之事由。
  (二)聲請人固稱「自96年7月起，食品原物料開始上漲，成本增
    加，使原本毛利約為百分之52遽降為百分之40，營利收入亦
    從6萬餘元跌至4萬元不到, 除影響生活必須之必須費用，亦
    導致履行債務協商方面出現困難，…。」惟聲請人並未提出
    相關營業額資料或相關收支帳簿，前經本院以裁定命聲請人
    提出五年內從事營業活動之營業額資料或相關收支帳冊，然
    聲請人迄今猶未提出，況如聲請人未有製作相關會計帳冊或
    收支帳簿，何以聲請人卻知曉於96年6月以前，每月營收約
    12 萬，毛利約佔52％，自96年7月起，營業額減少為9萬元
    ，毛利僅剩約四成，是聲請人應有製作相關收支帳冊，然請
    人卻拒不提出，顯然具有本條例第46條第3款之情形，本應
    駁回聲請人之聲請。
  (三)依聲請人所提出國稅局財產歸屬資料，聲請人名下尚有不動
    產二筆，公告現值合計252,240元，且不動產市值恆高於公
    告現值，亦為眾所皆知之情，是聲請人若能妥善處分該不動
    產，實可補貼營業收入之不足，亦不致聲請人須向他人借款
    始能週轉﹔再者，聲請人既已與金融機構成立協，本應樽節
    開銷，據實控制不必要之支出，並致力於經濟之復甦，然聲
    請人於協商成立後，明知每月需償還銀行之金額為多寡，卻
    仍持續繳交人壽保險之保險費，而此等保險亦非維持生活之
    所需，是聲請人本應終止保險契約，致力償還債務，詎聲請
    人卻持續繳交保險費，顯見聲請人於協商成立後，仍恣意為
    不必要之開銷，如此造成收支失衡，亦不可謂係不可歸責於
    聲請人。
四、綜上所述，本件聲請人拒不提出營業相關帳冊，本院實無從
    判斷聲請人之營業收入情形，亦難僅憑聲請人空言陳稱即採
    信聲請人之詞，是本件應認聲請人尚乏不可歸責於己之事由
    ，則其聲請更生誠屬違背消費者債務清理條例第151條第6項
    準用第5項之規定，且該欠缺亦無從補正，自應駁回其聲請
    。
五、據上論結，本件聲請人聲請更生應屬要件不備，依消費者債
    務清理條例第8條、第15條，民事訴訟法第95條、第78條之
    規定，裁定如主文。
中    華    民    國    97    年    11    月    18    日
                  民事庭法    官  王翠芬
上為正本係照原本作成
如不服本裁定，應於裁定送達後10日內，以書狀向本院提出抗告
，並繳納抗告費新臺幣1千元
中    華    民    國    97    年    11    月    18    日
                        書 記 官  林建清


司法院資訊處製作；財團法人民間司法改革基金會備份。
